【裁判字號】    90,台上,2305
【裁判日期】    900419
【裁判案由】    遺棄等罪
【裁判全文】
最高法院刑事判決                                九十年度台上字第二三○五號
    上  訴  人  甲○○
右上訴人因遺棄等罪案件，不服台灣高等法院台南分院中華民國八十八年一月二十六
日第二審判決（八十八年度上訴字第四六號，起訴案號：台灣雲林地方法院檢察署八
十六年度偵字第一三二九號），提起上訴，本院判決如左：
    主  文
上訴駁回。
    理  由
一遺棄部分：
按刑事訴訟法第三百七十七條規定，上訴於第三審法院，非以判決違背法令為理由，
不得為之。是提起第三審上訴，應以原判決違背法令為理由，係屬法定要件。如果上
訴理由狀並未依據卷內訴訟資料，具體指摘原判決不適用何種法則或如何適用不當，
或所指摘原判決違法情事，顯與法律規定得為第三審上訴理由之違法情形，不相適合
時，均應認其上訴為違背法律上之程式，予以駁回。本件上訴人甲○○上訴意旨略稱
：(一)上訴人多次與被害人家屬洽談，雖未能達成和解，但並無惡意，原判決量刑過重
，不能甘服。(二)上訴人於發生車禍後，回家包紮傷口，並無遺棄之犯意。縱認上訴人
成立遺棄罪，亦與過失致人於死部分，有方法結果之牽連關係，應從一重處斷云云。
惟查：原判決維持第一審論處上訴人對於無自救力之人，依法令應保護而不為其生存
所必要之保護罪刑之判決，已敘明所憑之證據及認定之理由。而認定事實與證據取捨
，乃事實審法院之職權，苟其事實之認定及證據之取捨，並不違背經驗法則與論理法
則，即不容任意指為違法而執為上訴第三審之理由。原判決依據卷證資料，認定上訴
人於民國八十六年二月二十六日上午，駕駛000－0000號重型機車，沿雲林縣
西螺鎮○○路由北向南行駛，同日上午六時五十分許行經新社路一號橋前，無號誌交
岔路口時，應注意轉彎車應暫停讓直行車先行，而依當時情形，有濃霧，視距不良之
狀況下，更應提高注意，竟疏未注意貿然左轉。此時適有廖健宏無照駕駛ＮＴＶ－九
九三號重型機車，沿新社路由南向北行駛，於行經該路口時，亦疏未注意減速慢行注
意車前狀況，致上訴人之機車右側工具箱與廖健宏之機車前輪及左前處發生碰撞，雙
方人車倒地，廖健宏受有右腦額葉腦出血、頭部蜘蛛腦膜下出血併水腫、頭部外傷併
腦挫傷及腦內血腫，倒地不起，意識模糊，無法言語，已成為無自救力之人。上訴人
於肇事後，依道路交通管理處罰條例第六十二條第一項規定，對於肇事致廖健宏受傷
負有採取救護或其他必要措施之作為義務。惟上訴人見狀因心生畏懼，而不予生存所
必要之保護，竟另行起意遺棄，駕駛機車逃逸，將廖健宏棄之於不顧。嗣經路人發現
報案，輾轉將廖健宏送往虎尾天主教若瑟醫院、嘉義林綜合醫院、林口長庚紀念醫院
急救，因情況危急，已發出病危通知，經急救後雖暫趨穩定，但至八十六年三月七日
下午病情復惡化，經送往盧亞人醫院急救，延至同年月八日凌晨二時四十分許，仍因
頭部外傷及合併症，致全身多重器官功能衰竭死亡等情（過失致人於死部分詳後述）
。已敘明上開事實，關於肇事後未報警處理，亦未將被害人送醫急救，竟駕駛機車逃
離現場等情，已據上訴人坦承不諱，核與被害人家屬廖正壹、廖勝雄指訴之情節相符
。又依道路交通管理處罰條例第六十二條第一項規定「汽車駕駛人，駕駛汽車肇事致
人受傷或死亡，應即採取救護或其他必要措施，並向警察機關報告，不得駛離」。上
訴人駕駛機車肇事後，已致廖健宏人車倒地，右腦額葉腦出血、頭部蜘蛛腦膜下出血
併水腫、頭部外傷併腦挫傷及腦內血朣，不能言語，意識不清等情狀，業據證人即到
現場救護之消防隊員翁瑞富、張景敏證述在卷，並有天主教若瑟醫院八十六年十一月
十三日若病字第三七九號函、八十七年九月四日八七若瑟醫院字第○九○四號函，及
其病歷資料在卷可稽，依其情形已成為無自救力之人，上訴人對之自有救護之義務。
詎上訴人不顧廖健宏身陷車輛往來之道路上，隨時有遭到衝撞、輾壓之危險，竟未採
取救護或其他必要措施，亦未向警察機關報告，即駕車逃逸，足見有遺棄之故意。並
說明所謂無自救力之人，係指其人無自行維持生存所必要之能力者而言，且遺棄罪之
成立，非必須置被害人於寂寥無人之地，亦非必須使被害人絕對無受第三者保護之希
望，但有法律上扶助義務者，對於無自救力之人，以遺棄之意思，不履行扶助保護義
務時，犯罪即為成立。本件被害人嗣後雖經路人報案，送醫急救，並不影響於遺棄罪
之成立，因認上訴人應負遺棄罪責，為其所憑之證據及認定之理由。而以上訴人嗣後
雖否認有遺棄之故意，辯稱肇事後為回家敷藥而離開現場，有委託其姪李振昌叫救護
車云云。但李振昌已到庭證稱，伊有打電話叫救護車，但不知何人肇事，未受上訴人
委託等語。且上訴人之傷勢輕微，並未至醫院就醫，自不能據為得以逃離現場之託詞
，於理由內詳加說明及指駁。經核所為論敘，均與卷內證據資料相符，從形式上觀察
，並無認定事實不依證據或有何採證違背經驗法則、論理法則等違法情形存在。又刑
法第五十五條所謂之牽連犯，必須有二個以上之故意行為，具有方法與結果之關係者
，始足構成，亦即必須以犯一罪之方法行為犯他罪，或以犯一罪之結果行為犯他罪，
方有牽連關係之可言；倘若犯一罪之行為已經完成，嗣另行起意再犯他罪，即無方法
結果之牽連關係。上訴人係於肇事致被害人受傷倒地，陷於無自救力後，因心生畏懼
，始另行起意遺棄，而逃離現場，則過失致人於死罪與遺棄罪之間，並無方法結果之
牽連關係，應分論併罰，原判決已為說明。至於量刑之輕重，乃事實審法院得依職權
裁量之事項，原審已斟酌刑法第五十七條各款所列情狀，且未逾法定刑度（僅量處有
期徒刑七月），均不能任意指為違法。上訴意旨，徒憑己見，就原判決已說明事項或
屬原審採證認事職權之適法行使，任意指摘為違法，顯與法律規定得為第三審上訴理
由之違法情形，不相適合。其上訴違背法律上之程式，應予駁回。
二過失致人於死部分：
按刑事訴訟法第三百七十六條所列各罪之案件，經第二審判決者，不得上訴於第三審
法院，法有明文。本件上訴人過失致人於死部分，原審係依刑法第二百七十六條第一
項論處罪刑，核屬刑事訴訟法第三百七十六條第一款之案件。依首開說明，既經第二
審判決，自不得上訴於第三審法院，上訴人竟復提起上訴，顯為法所不許，此部分亦
應駁回。
據上論結，應依刑事訴訟法第三百九十五條前段，判決如主文。
中      華      民      國     九十     年      四      月     十九     日
                              最高法院刑事第十一庭
                                  審判長法官  陳  炳  煌
                                        法官  陳  正  庸
                                        法官  楊  商  江
                                        法官  陳  世  雄
                                        法官  吳  信  銘
      右正本證明與原本無異
                                              書  記  官
中      華      民      國     九十     年      四      月    二十三    日


司法院資訊處製作；財團法人民間司法改革基金會備份。
